臺灣高等法院民事判決　　　　　　　　　99年度上字第1218號
上　訴　　人　吳孟育
兼訴訟代理人　江碧珠
被　上　訴人　鄭靜如
訴　訟代理人　林明正律師
複　代　理人　鄭馨芝律師
上列當事人間遷讓房屋等事件，上訴人對於中華民國99年8月31
日臺灣士林地方法院99年度訴字第577號第一審判決提起上訴，
本院於100年4月26日言詞辯論終結，判決如下：
    主      文
上訴駁回。
第二審訴訟費用由上訴人負擔。
    事實及理由
一、被上訴人起訴主張：伊於民國 (下同)98年8月11日向訴外人
    吳佩珊購買坐落臺北縣淡水鎮（即新北市淡水區，下同）中
    正段819地號應有部分4分之1之土地（下稱系爭土地）， 及
    其上同段1419建號即門牌號碼新北市○○區○○路11巷28之
    2 號房屋（下稱系爭房屋，與系爭土地合稱系爭房地），並
    於98年9 月11日辦妥所有權移轉登記，而取得系爭房地之所
    有權。惟上訴人竟無權占用系爭房地等情，爰依民法第767
    條、第179條規定（被上訴人起訴狀雖並依民法第184條請求
    ，惟於原審99年5 月25日言詞辯論時表示僅依不當得利請求
    ，見原審卷第19頁），求為命上訴人自系爭房屋遷出，並騰
    空返還予伊，及上訴人應給付伊新臺幣(下同)52,000元，及
    自起訴狀繕本送達翌日起至清償日止，按週年利率5%計算之
    利息，暨自99年4月1日起至返還系爭房屋之日止，按月給付
    13,000元之判決。
二、上訴人則以：系爭房地原為伊等之被繼承人吳良所有，訴外
    人即吳良之姊吳佩珊擅自過戶於己，嗣再將系爭房地過戶予
    被上訴人，被上訴人未能提出買賣系爭房地之書面契約，亦
    無資金流向證明，是否確有買賣情事，已非無疑。又被上訴
    人明知系爭房地之產權糾紛，並非善意第三人，自無從取得
    系爭房地之所有權。上訴人並非無權占用系爭房地，被上訴
    人請求伊等返還系爭房屋及給付相當於租金之不當得利，為
    無理由等語，資為抗辯。
三、原審判決上訴人應自系爭房屋遷出，並將系爭房屋返還予被
    上訴人；上訴人應給付被上訴人11,521元，及上訴人江碧珠
    自99年5月15日起、上訴人吳孟育自99年5月28日起至清償日
    止，按週年利率5%計算之利息；上訴人應自99年4月1日起至
    99年6月30日止，按月給付被上訴人2,925元；上訴人應自99
    年7月1日起至返還系爭房屋之日止，按月給付被上訴人2,91
    5元， 而駁回被上訴人其餘之訴。被上訴人就其敗訴部分未
    聲明不服，已告確定。上訴人就其等敗訴部分則提起上訴，
    並於本院補陳：被上訴人與訴外人吳佩珊間就系爭房地之買
    賣，係通謀虛偽意思表示，且欠缺書面契約與資金流向，依
    民法第87條、第73條規定，自屬當然無效等語，且聲明：(一)
    原判決不利於上訴人部分暨假執行之宣告均廢棄。(二)上開廢
    棄部分，被上訴人在第一審之訴駁回。
    被上訴人於本院補陳：否認被上訴人與訴外人吳佩珊間之買
    賣係通謀虛偽意思表示，上訴人應就此負舉證之責。又伊與
    訴外人吳佩珊間確實訂有買賣契約，此有尾款結案單為證，
    復有臺北縣淡水地政事務所函附之買賣登記申請書可稽，已
    符合民法第758條第2項書面之要件，其買賣有效等語，並答
    辯聲明：上訴駁回。
四、兩造不爭執之事實：
  (一)系爭房地於「90年」4月27日以90年2月20日買賣為原因，自
    上訴人之被繼承人吳良，及訴外人吳林移轉登記予訴外人
    吳佩珊；再於「98年」9月11日以98年8月20日買賣為原因，
    自吳佩珊移轉登記予被上訴人。
  (二)被繼承人吳良於「96年」11月24日死亡。
  (三)上訴人現占有使用系爭房屋。
五、被上訴人為系爭房地所有權人：
  (一)系爭房地原登記為上訴人之被繼承人吳良，及訴外人吳林
    所有，於90年4月27日以90年2月20日之買賣為原因，移轉登
    記予訴外人吳佩珊。於98年9月11日以98年8月20日買賣為原
    因，自吳佩珊再移轉登記予被上訴人，為兩造所不爭執，並
    有臺北縣淡水地政事務所99年5月31日北縣淡地價字第09900
    07818號函及其附件（臺北縣淡水鎮○○段新店小段65-15地
    號土地及97建號建物異動索引各1份)在卷可按（見原審卷第
    24-30頁、第55-57頁）。
  (二)按不動產登記係由國家機關作成，其真實之外觀強度極高，
    本應確保其登記之公示性，將登記事項賦予絕對真實之公信
    力（98年1月23日修正公布同年7月23日施行之民法第759-1
    第1項，已增訂「不動產物權經登記者， 推定登記權利人適
    法有此權利」之保障明文）。如第三人因信賴登記而取得土
    地權利時，通常可認信賴者不知其為不實，此項善意取得即
    應受推定，此乃土地法第43條規定「依本法所為之登記有絕
    對效力」之所由設，是以主張非善意者，自應就此事實負其
    舉證責任（最高法院99年台上字第592號判決參照）。 又按
    表意人與相對人通謀而為虛偽意思表示者，其意思表示無效
    ，觀諸民法第87條第1 項前段規定甚明。然第三人主張表意
    人與相對人通謀而為虛偽意思表示者，該第三人應負舉證之
    責（最高法院48年臺上字第29號判例參照）。經查：
  (1)系爭房地於90年4月27日以90年2月20日買賣為原因，自上訴
    人之被繼承人吳良，及訴外人吳林移轉登記予訴外人吳佩
    珊一節，依證人吳佩珊於原審證稱：「該房子原是我父親的
    ，我父親於71年過世後，由我弟弟吳良即上訴人吳孟育的父
    親及我大姐繼承，我大姐於79年過世，她的部分由我母親吳
    林繼承，因上訴人江碧珠於85年離家出走，我弟弟生活全
    部由我照顧，我也有代墊我弟弟的款項，我弟弟就說房子賣
    給我，我母親於86年中風，也是由我照顧，90年時我弟弟及
    我母親就說要把房子賣給我，我照顧我弟弟及我母親部分費
    用約300多萬元」 等語（見原審卷第31頁）；另證人即於90
    年間辦理系爭房地所有權移轉登記之代書于子晏證稱：「系
    爭房地所有權移轉登記，當時是吳佩珊委託我辦理，我沒有
    見過吳良，吳佩珊說他吳良欠他錢，她問我要如何處理，我
    說要有當事人出面，如無法出面，要有授權書及相關書面資
    料。後來吳佩珊有提出吳良授權書、印鑑證明、房屋稅單、
    權狀，授權書當時蓋的是吳良印鑑章。當時因為沒有辦法提
    出支付價金的證明，所以還被扣贈與稅，是按土地、房屋公
    告現值課贈與稅。吳佩珊沒有講價金多少，當事人間債權債
    務的事情，我沒有過問，事後吳良也沒有找過我」等語（見
    原審卷第105頁）。按，依臺北縣淡水地政事務所99年6月14
    日北縣淡地價字第0990008514 號函及其附件[臺北縣淡水鎮
    ○○段1419建號 (地籍圖重測前：淡水段新店小段97建號）
    建物於90年4月27日、98年8月20日辦理所有權移轉相關文件
    ]之資料，吳佩珊確於90年4月25日繳納贈與稅，有贈與稅繳
    清證明書在卷可按（見原審卷第70頁），及依臺北縣淡水鎮
    戶政事務所99年7月28日北縣淡戶字第09900 03139號函及其
    附件資料，吳良於86年及95年親自申請印鑑變更，90年則係
    委由吳佩珊代為申請核給印鑑證明，有印鑑變更登記申請書
    、印鑑登記證明申請書、委託書在卷可按（見原審卷第125-
    130頁），足認上開證人吳佩珊、于子宴之證言可採。
  (2)依證人吳佩珊證稱：上訴人於85年離家出走等語（見原審卷
    第32頁），另戶籍謄本亦記載「上訴人於85年3 月12日遷出
    台北市○○○路8巷7號4樓」 等情（見原審卷第69頁），堪
    認上訴人確於85年間即未與其夫吳良同住。查系爭房地係於
    90年4月27日以90年2月20日買賣為原因，自上訴人之被繼承
    人吳良及訴外人吳林移轉登記予訴外人吳佩珊，此時上訴
    人既未與其夫吳良同住，就移轉情形自不清楚。此外上訴人
    就吳良與吳珮珊移轉登記有何虛偽之情形，復未能舉證以實
    其說，故其抗辯：「吳良是在不知情狀況下，被吳佩珊作所
    有權移轉登記」、「移轉給吳佩珊過程有問題」云云（見原
    審卷第105頁、本院卷第82頁），自無足取。
  (3)按「契約以負擔不動產物權之移轉、設定或變更之義務為標
    的者，應由公證人作成公證書」，固為88年4 月21日修正之
    民法債篇第166條文之1所增訂，惟依民法債篇施行法第36條
    但書規定其施行日期由行政院會同司法院定之，因尚未經公
    布實施，故該條尚未生效，是以上訴人抗辯：「買賣不動產
    不依法定方式為無效」云云，自屬誤會。
  (4)按當事人互相表示意思一致者，無論其為明示或默示，契約
    即為成立；當事人對於必要之點，意思一致，而對於非必要
    之點，未經表示意思者，推定其契約為成立（民法第153 條
    參照），故買賣契約之債權契約非要式契約，當事人就標的
    物及價金意思表示一致，買賣契約即為成立。又，不動產物
    權，依法律行為而取得、設定、喪失及變更者，非經登記，
    不生效力。前項行為，應以書面為之（民法第758條參照）
    ，即不動產移轉之物權契約應以書面為之。依證人吳佩珊證
    稱：我弟弟（即吳良）96年11月24日過世後，上訴人江碧珠
    不斷打電話到我公司騷擾，要我把房子還給她，我沒有辦法
    作下去，我被公司逼退，沒有收入，房子又有貸款，我只好
    把房子賣掉，98年8月我把房子賣給鄭靜如，賣365萬元等語
    （見原審卷第32頁），及仲介系爭房地之證人黃志湘證稱：
    「當時吳佩珊經由他兒子同學委託我代售系爭房屋，及28之
    1號房屋，我就介紹被上訴人這2戶房子，被上訴人資金只夠
    買1戶，被上訴人一開始是看28之1號房屋2樓。 當時因為有
    上訴人住在系爭房屋裡面，所以沒有進去看，吳佩珊說她弟
    媳住在裡面，說房子是她向她弟弟購買，產權沒有問題。吳
    佩珊說當時因為她長期照顧她弟弟，借錢給她弟弟，她弟弟
    就把房子過戶給他，作為清償，但她弟媳不承認她弟弟與她
    之間的金錢借貸，所以就沒有搬遷。這個狀況我有清楚告訴
    被上訴人，被上訴人願意購買是因為我們審閱產權的時候有
    請教過律師，律師說產權清楚，移轉沒有問題」、「我事前
    有問過吳佩珊，是否要先協調，但吳佩珊急著需要錢來還債
    務，請求我幫忙賣房子，她說產權沒有問題，只是3 樓弟媳
    住在那裡」等語（見原審卷第84-85頁）。 再，依卷附之裕
    展地政士事務所尾款結案單及臺北縣淡水地政事務所99 年6
    月14日北縣淡地價字第0990008514號函之附件[ 臺北縣淡水
    鎮○○段1419建號(地籍圖重測前：淡水段新店小段97建號)
    建物於98年8月20日辦理所有權移轉相關文件]（見原審法院
    99年度士簡調字第302號卷第12頁及原審卷第77-81頁），其
    登記申請書內已有買賣契約書附件（即公契），自已符合法
    律規定之書面文件。足證訴外人吳佩珊與被上訴人間確有買
    賣之真意，對於買賣價金之必要之點，意思一致，且物權契
    約生效，並完成移轉所有權登記，上訴人抗辯：「買賣不動
    產不依法定方式，依修正民法第758條規定為無效」 云云，
    自屬誤會。
  (5)證人黃志湘上開證稱：「吳佩珊說上訴人不承認吳良與她之
    間的金錢借貸，所以就沒有搬遷。這個狀況我有清楚告訴被
    上訴人，被上訴人願意購買是因為我們審閱產權的時候有請
    教過律師，律師說產權清楚，移轉沒有問題」，僅足認被上
    訴人於購買系爭房地之際，雖知上訴人居住於內，然因產權
    沒有問題而決定購買，且吳佩珊與上訴人間之金錢糾紛，屬
    內部問題，不足以證明吳佩珊未取得系爭房地之所有權；被
    上訴人既信賴系爭房地登記為吳佩珊所有，並依買賣契約取
    得系爭房地之所有權登記，應受土地法第43條規定「依本法
    所為之登記有絕對效力」之保護，而取得系爭房地之所有權
    ，上訴人復未能舉證證明吳佩珊與被上訴人間之買賣行為，
    有通謀而為虛偽意思表示，故上訴人抗辯：被上訴人未能提
    出系爭房地之書面買賣契約，且屬通謀而為虛偽意思表示，
    該買賣契約無效云云，自無足取。
六、上訴人並無正當權源占用系爭房地，被上訴人得請求自系爭
    房屋遷出，並騰空返還：
  (一)訴外人吳佩珊取得所有權後，雖未請求上訴人搬離，容認上
    訴人繼續居住於內，然此係其與訴外人吳佩珊間之內部關係
    ，上訴人不得據以對抗被上訴人，上訴人自屬無權占用系爭
    房地。
  (二)被上訴人之夫汪欣亮與上訴人江碧珠電話對話中，汪欣亮固
    曾向江碧珠表示：「我是跟妳講，妳有權利在那裡住」等語
    ，為被上訴人所不爭執，並有上訴人提出之錄音譯文在卷可
    按（見原審卷第88頁）。惟此係移轉登記後，上訴人與被上
    訴人之夫汪欣亮電話對話時，上訴人私自所為之錄音，證據
    力薄弱，況汪欣亮於原審已陳述：「我說妳有權利在那裡住
    ，是指對前屋主而言，整個譯文都是講不確定的事情，惟有
    產權的事情，我很清楚，產權沒有問題」（見原審卷第97頁
    ），足見汪欣亮並未承認上訴人有權繼續居住，且該次對話
    中汪欣亮未經被上訴人授權，自無權決定是否讓上訴人居住
    在系爭房屋中，故上訴人據以抗辯其有權使用系爭房地，惟
    並未舉證以實其說，亦無足取。
  (三)按所有人對於無權占有或侵奪其所有物者，得請求返還之。
    對於妨害其所有權者，得請求除去之（民法第767條參照）
    。被上訴人為系爭房地之所有權人，上訴人既無權占用系爭
    房地，被上訴人自得請求上訴人自系爭房屋遷出，並騰空返
    還被上訴人。
七、被上訴人得請求上訴人給付相當於租金之不當得利：
  (一)按無法律上之原因而受利益，致他人受損害者，應返還其利
    益（民法第179條前段參照）。「 按依不當得利之法則請求
    返還不當得利，以無法律上之原因而受利益，致他人受有損
    害為其要件，故其得請求返還之範圍，應以對方所受之利益
    為度，非以請求人所受損害若干為準，無權占有他人土地，
    可能獲得相當於租金之利益為社會通常之觀念，是占有人所
    得之利益，僅相當於法定最高限額租金之數額」（最高法院
    61年臺上字第1695號判例參照）。又按城市地方房屋之租金
    ，以不超過土地及其建築物申報總價額年息10% 為限，土地
    法第97條第1 項定有明文。又按土地所有權人未於公告期間
    申報地價者，以公告地價80% 為其申報地價，平均地權條例
    第16條前段亦定有明文。經查：系爭土地96年1月、99年1月
    之公告地價分別為每平方公尺1萬8,500元、2萬0,100元，有
    臺北縣地政資訊服務網地價查詢系統表在卷為憑，系爭房屋
    99 年度之課稅現值（即98年7月1日起至99年6月30日止之課
    稅期間）、100年度之課稅現值（即99年7月1日起至100年6
    月30日止之課稅期間）分別為15萬9,400元、15萬6,800元，
    有臺北縣政府稅捐稽徵處房屋稅籍證明書（見原審卷第
    136-13 7頁）、臺北縣淡水鎮○○段新店小段65之15地號土
    地公告現值、公告地價（見原審卷第138-139頁）及原審電
    話紀錄表在卷可按（見原審卷第135頁），兩造並未爭執，
    自堪信為真正。本院斟酌系爭土地坐落臺北縣淡水鎮○○路
    11巷內，建物於65年1月7日辦理第一次登記（見原審卷第55
    頁異動索引），屋齡已相當老舊等情，認原審以上訴人使用
    系爭房地之經濟價值及所受利益，每年租金以不超過系爭房
    地申報總價額年息5%為當，尚屬正當。
  (二)按被上訴人係於98年9 月11日取得系爭房地之所有權，有土
    地、建物登記簿謄本在卷可按（見原審法院99年度士簡調字
    第302號卷第8-11頁）， 則被上訴人請求上訴人自98年12月
    1 日返還不當得利，應屬可取，依上開房地申報總價額年息
    5%計算，上訴人自98年12月1日起至99年3月31日止，共受有
    相當於租金之不當得利1萬1,521元（計算式詳見附表）；自
    99年4 月1日起至99年6月30日止，每月則受有相當於租金之
    不當得利2,925元；另自99年7月1日起， 每月受有相當於租
    金之不當得利2,915元（計算式詳見附表）。 從而，被上訴
    人得請求上訴人給付相當於租金之不當得利1萬1,521元，及
    自起訴狀繕本送達翌日（即上訴人江碧珠自99年5月15日、
    上訴人吳孟育自99年5月28日） 起（見原審卷第12、13頁）
    至清償日止，按週年利率5%計算之法定遲延利息；及自99年
    4月1日起至99年6月30日止， 按月給付相當於租金之不當得
    利2,925元， 另自99年7月1日起至返還系爭房地之日止，按
    月給付相當於租金之不當得利2,915元，應予准許。
八、綜上所述，被上訴人為所有權人，其依民法767條規定， 請
    求上訴人自系爭房屋遷出，並騰空返還；暨依民法第179 條
    規定，請求上訴人給付1萬1,521元本息，及自99年4月1日起
    至99年6月30日止，按月給付相當於租金之不當得利2,925元
    ，另自99年7月1日起至返還系爭房屋之日止，按月給付相當
    於租金之不當得利2,915元，為有理由，應予准許。 原審為
    上訴人敗訴之判決，並為准、免假執行之宣告，尚無不合，
    上訴人提起上訴，指摘原判決不當，求予廢棄改判，為無理
    由，應駁回其上訴。
九、本件事證已臻明確，兩造其餘主張與舉證，經審酌核與判決
    結果不生影響，爰不逐一論述；另上訴人請求被上訴人提出
    吳佩珊與被上訴人間之買賣契約書及價金流向（見本院卷第
    76頁），因被上訴人不負舉證責任；且本院已於本判決事實
    及理由欄五(二)部分論述；該部分與上訴人是否有權占有無關
    ，自無調查之必要，併此敘明。
十、據上論結，本件上訴為無理由，依民事訴訟法第449條第1項
    、第78條、第85條第1項，判決如主文。
中    華    民    國   100    年    5     月    10    日
                    民事第十五庭
                        審判長法  官  林恩山
                              法  官  陳雅玲
                              法  官  黃國忠
正本係照原本作成。
如不服本判決，應於收受送達後20日內向本院提出上訴書狀，其
未表明上訴理由者，應於提出上訴後20日內向本院補提理由書狀
（均須按他造當事人之人數附繕本）上訴時應提出委任律師或具
有律師資格之人之委任狀；委任有律師資格者，另應附具律師資
格證書及釋明委任人與受任人有民事訴訟法第466 條之1第1項但
書或第2 項（詳附註）所定關係之釋明文書影本。如委任律師提
起上訴者，應一併繳納上訴審裁判費。
中    華    民    國   100    年    5     月    11    日
                              書記官  陳明俐
附註：
民事訴訟法第466條之1（第1項、第2項）：
對於第二審判決上訴，上訴人應委任律師為訴訟代理人。但上訴
人或其他法定代理人具有律師資格者，不在此限。
上訴人之配偶、三親等內之血親、二親等內之姻親，或上訴人為
法人、中央或地方機關時，其所屬專任人員具有律師資格並經法
院認為適當者，亦得為第三審訴訟代理人。
附表：
期間                不當得利之計算式（單位：新臺幣→元）
                    （元以下4捨5入）
98.12.01.-98.12.31. ｛(135×1/4 ×18500 ×80%)+159400 ｝
                     ×5%×1/12=2745
99.01.01.-99.03.31. ｛(135×1/4 ×20100 ×80%)+159400 ｝
                     ×5%×3/12=8776
                     合計：11521 元
99.04.01.-99.06.30
          每月  ｛(135×1/4 ×20100 ×80%)+159400 ｝×5%
                   ×1/12=2925
99.07.01. 起每月｛(135×1/4 ×20100 ×80%)+156800 ｝×5%
                   ×1/12=2915